臺灣高等法院民事判決
109年度上字第56號
上  訴  人  陳望吉  

訴訟代理人  洪坤宏律師
被  上訴人  葉棋燐  


            余姿芳  
上列當事人間請求債務人異議之訴等事件，上訴人對於中華民國
108年11月15日臺灣新竹地方法院108年度訴字第358號第一審判
決提起上訴，本院於109年9月15日言詞辯論終結，判決如下：  
    主      文
上訴駁回。
第二審訴訟費用由上訴人負擔。
    事實及理由
壹、程序事項：
　　被上訴人葉棋燐（下逕稱葉棋燐）經合法通知，未於言詞辯
    論期日到場，核無民事訴訟法第386條所列各款情形之一，
    爰依上訴人之聲請，由其一造辯論而為判決。
貳、實體事項：
一、上訴人主張：伊為坐落新竹市○○段000○00地號土地（面積：
    495平方公尺、權利範圍為348/5600）及其上同段000建號（
    面積：79.81平方公尺、權利範圍全部，門牌號碼新竹市○○
    街000巷00號）房屋（下稱系爭不動產）所有人，因友人即
    訴外人張文德急需資金，而將之借名登記於張文德摯友即葉
    棋燐名下，由其持向銀行貸款供張文德周轉。葉棋燐與被上
    訴人余姿芳（下逕稱余姿芳）通謀而為借貸新臺幣（下同）
    200萬元及設定抵押權、預告登記之虛偽意思表示，於民國1
    06年8月9日設定擔保債權總金額270萬元之抵押權及預告登
    記如原判決附表所示，余姿芳並聲請拍賣抵押物，於原法院
    以108年度司拍字第8號民事裁定（下稱系爭民事裁定）准予
    後，持以聲請強制執行，案經原法院執行處以108年度司執
    字第13298號（下稱系爭執行事件）受理。縱本件確有消費
    借貸關係，亦僅存在葉棋燐與訴外人陳月鳳間。伊業以起訴
    狀繕本之送達終止與葉棋燐之借名登記契約，為保全債權，
    爰依民法第242條、強制執行法第14條第2項規定，代位葉棋
    燐提起本訴。並聲明：㈠確認余姿芳、葉棋燐間就系爭不動
    產，經新竹市地政事務所106年空白字第170810號收件，於1
    06年8月9日登記擔保債權總金額270萬元之抵押債權（下稱
    系爭抵押權擔保債權）不存在。㈡確認余姿芳對葉棋燐就系
    爭民事裁定所載之200萬元債權不存在。㈢余姿芳應將系爭不
    動產，經新竹市地政事務所106年空白字第 170810號收件，
    於106年8月9日登記擔保債權總金額270萬元之抵押債權登記
    （下稱系爭抵押權登記），予以塗銷。㈣余姿芳應將系爭不
    動產，經新竹市地政事務所106年空白字第 170820號收件，
    於106年8月9日之預告登記（下稱系爭預告登記），予以塗
    銷。㈤余姿芳對葉棋燐所為系爭執行事件之強制執行程序應
    予撤銷。
二、余姿芳則以：陳月鳳（伊母親友人）於106年間介紹葉棋燐
    向其借貸200萬元予葉棋燐，並告知月息1.5分即3萬元，可
    以系爭不動產設定抵押權為擔保，伊即於106年8月8日預扣3
    個月利息而匯款191萬元至陳月鳳之子周志平所有之臺灣銀
    行新竹分行000000000000號帳戶（下稱周志平帳戶），並由
    陳月鳳轉交予葉棋燐，葉棋燐則於106年11月22日、12月22
    日、107年1月22日、2月10日、3月23日、5月14日、6月11日
    、8月8日經由陳月鳳各給付利息3萬元，因其未再給付利息
    ，伊乃聲請拍賣抵押物裁定及強制執行，與葉棋燐間別無以
    通謀虛偽意思表示為法律行為之情等語，資為抗辯。
    葉棋燐經合法通知，未於言詞辯論期日到場，亦未提出書狀
    作何聲明或陳述。
三、原審判決：㈠確認系爭抵押權擔保債權總金額逾185萬元部分
    不存在；㈡確認系爭民事裁定所載之債權逾185萬元部分不存
    在；㈢上訴人其餘之訴駁回。上訴人就其敗訴部分提起上訴
    ，上訴聲明：㈠原判決關於駁回上訴人後開二至六項之訴部
    分均廢棄；㈡再確認系爭抵押權擔保債權總金額185萬元部分
    不存在；㈢再確認系爭民事裁定所載債權金額185萬元部分不
    存在；㈣余姿芳應將系爭抵押權登記予以塗銷；㈤余姿芳應將
    系爭預告登記予以塗銷；㈥系爭執行事件之強制執行程序應
    予撤銷。余姿芳則答辯聲明：上訴駁回。（原審判決不利於
    余姿芳部分，未據上訴，非本院審理範圍）
四、兩造不爭執事項（見本院卷第59-61、77-78頁，並依判決文
    字調整）：
　㈠葉棋燐於106年8月8日申請系爭抵押權登記、預告登記（登記
    日106年8月9日），抵押權設定契約書記載：擔保對抵押權
    人余姿芳於106年8月8日所立借款契約發生之債務等語。
　㈡106年8月10日葉棋燐所簽借據記載：本人葉棋燐以所有之系
    爭不動產向該抵押權人即買受人余姿芳先行借款200萬元正
    ，同意將系爭不動產於106年8月8日設定抵押，雙方約定於1
    07年11月8日清償，如在約定期間無法清償時，立據人（即
    葉棋燐）將系爭不動產移轉買受人（余姿芳）等語。
　㈢周志平帳戶存有何秀琴於106年8月8日匯款191萬元、於106年
    8月9日提領現金110萬元之交易紀錄。
五、上訴人主張其將系爭不動產借名登記予葉棋燐，法律關係已
    終止，葉棋燐與余姿芳間無消費借貸法律關係，通謀為借貸
    、設定系爭抵押權、預告登記之虛偽意思表示，借款債權、
    擔保債權、設定登記均屬無效而應予塗銷，系爭執行事件之
    強制執行程序亦應予撤銷，均為余姿芳否認，並以前詞置辯
    。兩造爭點為：㈠被上訴人間是否有消費借貸法律關係存在
    ？㈡上訴人依民法第242條規定，代位葉棋燐再訴請確認被上
    訴人間借款債權、抵押債權於185萬元部分不存在，系爭抵
    押權登記、借名登記應予塗銷，系爭執行事件之強制執行程
    序應予撤銷，是否有理由？茲審酌如下：
  ㈠被上訴人間是否有消費借貸法律關係存在？
  ⒈經查，被上訴人二人於106年8月8日申請系爭抵押權登記、預
    告登記，新竹市地政事務所於106年8月9日為設定登記，關
    於系爭抵押權登記部分，抵押權設定契約書記載之擔保範圍
    為：被上訴人間於106年8月8日所為借貸契約所生債務、取
    得強制執行費用、保全抵押物之費用、因債務不履行而發生
    之損害賠償，關於系爭預告登記部分，預告登記同意書記載
    ：葉棋燐於106年8月8日預約出賣系爭不動產予余姿芳，為
    保全標的物所有權之移轉，其同意申辦預告登記等語，有10
    6年8月8日土地登記申請書二份、土地、建築改良物抵押權
    設定契約書、預告登記同意書為證（見原審卷第173-176、1
    95-199頁）。又葉棋燐於106年8月10日簽署之借據記載：其
    以系爭不動產向抵押權人即買受人余姿芳先行借款200萬元
    ，同意於106年8月8日設定抵押，約定於107年11月8日清償
    ，如無法清償時，應將系爭不動產移轉買受人（余姿芳）等
    語，為兩造不爭，並有借據可證（見本院卷第125頁），且
    葉棋燐曾於106年8月10日開立票面金額200萬元、到期日107
    年11月8日、受款人余姿芳之本票，亦有本票影本可查（見
    本院卷第127頁）。堪認葉棋燐因與余姿芳於106年8月8日約
    定借款200萬元，逾期未清償即移轉系爭不動產所有權一事
    ，於106年8月8日申請系爭抵押權登記，及因系爭不動產之
    買賣預約而於同日申請預告登記，新竹市地政事務所於106
    年8月9日登記後，葉棋燐始於106年8月10日簽立借據記載借
    款200萬元，並開立票面金額200萬元之本票予余姿芳。
  ⒉上訴人雖主張被上訴人間通謀為消費借貸契約、系爭抵押權
    設定、預告登記之虛偽意思表示，但為余姿芳否認。而查：
  ⑴證人何秀琴結證稱：陳月鳳說葉棋燐要借錢，有房子可以給
    設定不用怕，如果不還錢可以拍賣，又說借款200萬元月息3
    萬元，我就跟余姿芳講，要她把定存解掉，於106年8月份匯
    款191萬到陳月鳳兒子的帳戶，過了幾天陳月鳳就叫我去她
    家拿葉棋燐的權狀等語（見原審卷第214-215頁）。
  ⑵證人陳月鳳具結證稱：葉棋燐向余姿芳借款200萬元，應按月
    息2分半付息，因為我負責收款，故我收1分，余姿芳收1分
    半，200萬元預扣3個月利息15萬元，實際交付185萬元，我
    有問葉棋燐要不要將借款匯至他在渣打銀行的帳戶，他說要
    拿現金，我是從周志平帳戶領錢，我也請何秀琴以200萬元
    預扣余姿芳部分的3個月利息9萬元後，匯款191萬元至周志
    平帳戶等語（見原審卷第268-270、272、299頁）。而陳月
    鳳雖另證稱：「葉棋燐跟我借，我再跟何秀琴借」云云，但
    該部分之完整證述為：「葉棋燐跟我借，我再跟何秀琴借，
    但是我是中間人、介紹人，所以算葉棋燐跟余姿芳借的」等
    語（見原審卷第268頁），可見陳月鳳前段證述僅在表明聯
    絡情形，其真意仍為葉棋燐向余姿芳借款，無從割裂陳月鳳
    之證述，而逕認葉棋燐係向陳月鳳借款。
  ⑶被上訴人二人係先於106年8月8日申請系爭抵押權登記，及因
    系爭不動產之買賣預約而於同日申請預告登記，新竹市地政
    事務所於106年8月9日登記後，葉棋燐始於106年8月10日簽
    立借據記載借款200萬元，並開立票面金額200萬元之本票予
    余姿芳等情，前經說明。且證人陳月鳳證稱其於申請設定登
    記後才交付現金給葉棋燐等語（見原審卷第299頁）。周志
    平帳戶之存摺存款歷史明細查詢表亦顯示，該帳戶於106年8
    月7日、8日、9日依序提領10萬元、64萬（60萬元＋2萬元＋2
    萬元）、112萬元（110萬元＋2萬元），何秀琴於106年8月8
    日匯款191萬元至此帳戶乙節（見原審卷第303頁），則以周
    志平帳戶於106年8月7日、8日計提領74萬元，余姿芳委由何
    秀琴於106年8月8日匯款191萬元至該帳戶，被上訴人二人於
    同日申請系爭抵押權登記、預告登記，及新竹市地政事務所
    於106年8月9日辦理登記，周志平帳戶於同日提領110萬元，
    累計106年8月7日至9日已提領186萬元，暨葉棋燐於翌日即1
    06年8月10日簽署借據記載其向余姿芳借款200萬元，並開立
    票面金額200萬元之本票觀之，證人何秀琴、陳月鳳所為前
    開⑴、⑵之證述，應為可採。
  ⑷上訴人雖主張陳月鳳就金錢交付時間在設定登記前或後一事
    ，證述前後不一，其應未交付185萬元予葉棋燐云云。但以
    陳月鳳於108年7月23日證述：「（問：你去辦理設定時，是
    否已經交錢給葉棋燐？）有，如果錢沒有給他，他怎麼可能
    拿印鑑證明給我」、「（問：是先辦理設定你再交付錢給葉
    棋燐，還是先交付錢給葉棋燐，你才辦理設定？）時間很久
    了，我要看資料才知道，但有時候我們是先付一部分，其他
    部分等設定完畢後再交給他」、「（問：你們是一次交錢給
    葉棋燐，還是分幾次？）應該是分兩次，可能事先給一部分
    錢，辦完設定完才給其他的錢，我們有兩個作法」、「我忘
    記了，有可能是設定完之後再一次交，也可能是先交付一部
    分，其餘等設定完再給」、「（你前開所述一次交付給葉棋
    燐或是分幾次交付給葉棋燐，是否從周志平帳戶看得出來？
    ）我不知道，因為我常常要領錢，我兒子在泰國，我可以拿
    我兒子的帳戶來」等語（見原審卷第272-273頁），嗣於108
    年9月17日攜帶周志平帳戶存摺存款歷史明細查詢表到原法
    院，並證述：「…106年8月9日辦理設定，當時設定好才交付
    現金給葉棋燐…」等語（見原審卷第299頁），可見陳月鳳就
    是否於設定登記前交付借款一事，僅係憑葉棋燐交付印鑑證
    明而回想，後因被問及金錢交付與設定登記時間先後一事，
    而證述交付金錢之時期有兩種作法，因時間久遠，需再確認
    ，並於調取周志平帳戶存摺存款歷史明細查詢表後，確認其
    於設定登記完成後才交付金錢給葉棋燐，尚難認有何前後證
    述不一之情。上訴人又主張，依據周志平帳戶於106年8月9
    日提領110萬元之申報文件記載，該次提領之原因為買土地
    （見本院卷第103頁），並非借款，葉棋燐應未收受185萬元
    云云。但被上訴人以買賣系爭不動產之預約為由申請預告登
    記，前經說明，申報文件僅記載買土地而未記載借貸，亦難
    謂與真實不符，此一主張，同無可採。
  ⑸綜據前述，陳月鳳向葉棋燐表示余姿芳願貸與200萬元，月息
    2分半即5萬元，應於107年11月18日清償，屆期未清償，應
    移轉系爭不動產所有權予余姿芳等詞，為葉棋燐承諾，至於
    余姿芳實際僅以月息1分半即3萬元計而收取利息，另1分即2
    萬元利息實際由陳月鳳取走一事，則僅係余姿芳與陳月鳳間
    內部問題，且葉棋燐借款200萬元，因預扣3個月利息而實際
    收受185萬元等情，堪可認定。
  ⑹證人陳月鳳另證述：葉棋燐應於借款3個月後之每月8日給付
    利息5萬元，但他有時候會慢，大部分他都約我在7-11拿現
    金，有時候也會匯款至周志平帳戶，有時候我兒子在泰國，
    我也會請他匯到我要轉帳的帳戶，有時候我出國沒辦法處理
    ，會請他匯款到我妹妹帳戶，他第一次匯利息5萬元，付到1
    07年5月，107年5月8日至6月8日的利息沒有付，107年6月19
    日是一次匯2個月利息，後來我幫他代墊利息給余姿芳，我
    大部分都是把利息（按：每月3萬元）匯到余姿芳的帳戶等
    語（見原審卷第270-271、300頁）。又依周志平帳戶存摺存
    款歷史明細查詢表記載，葉棋燐於106年11月13日、12月12
    日各匯款5萬元至該帳戶（見原審卷第309、310頁）；而上
    訴人雖陳稱匯款單上葉棋燐之書寫方式與葉棋燐簽署之借據
    、本票不同，不足證明款項確為葉棋燐所匯云云；但此匯款
    人之記載關乎何人清償，且斯時兩造尚未涉訟，尚無特意以
    葉棋燐名義匯款以製造假象之必要，此一主張，應非有據。
    再者，余姿芳所有之臺灣土地銀行三峽分行第000000000000
    號帳戶顯示，陳月鳳於106年11月22日、12月22日各匯款3萬
    元予余姿芳（見本院卷第83頁）。是可認，葉棋燐確實曾於
    106年11月、12月間給付利息，余姿芳亦有收受。至陳月鳳
    前開證述有關葉棋燐交付現金，匯款至其指定帳戶，其曾為
    葉棋燐代墊而匯付利息予余姿芳等詞，雖無其他證據可資佐
    證其證述為真，但就有其他證據可佐之部分，即余姿芳曾於
    106年11月、12月間收取葉棋燐經陳月鳳交付之利息一事，
    仍應認陳月鳳證述為可採。
  ⑺從而，余姿芳抗辯其與葉棋燐間確有消費借貸、設定系爭抵
    押權、預告登記之真意，非以通謀虛偽意思表示而為法律行
    為等語，尚屬有據。上訴人雖另主張本件縱存有消費借貸之
    法律關係，亦係存在於葉棋燐與陳月鳳間，但此核與葉棋燐
    簽署之借據、開立之本票受款人，設定系爭抵押權、預告登
    記所載之權利人均為余姿芳乙節不符，而不足為採。
  ㈡上訴人依民法第242條規定，代位葉棋燐再訴請確認被上訴人
    間借款債權、抵押債權於185萬元部分不存在，系爭抵押權
    登記、借名登記應予塗銷，系爭執行事件之強制執行程序應
    予撤銷，是否有理由？
    經查，余姿芳與葉棋燐間存在消費借貸法律關係，約定借貸
    200萬元，並為系爭抵押權登記、預告登記，因預扣利息之
    故，余姿芳實際經陳月鳳交付185萬元予葉棋燐，葉棋燐僅
    支付部分利息，本金尚未清償等情，前均經本院認定；上訴
    人依民法第242條規定，代位葉棋燐再訴請確認被上訴人間
    借款債權、抵押債權於185萬元部分不存在，系爭抵押權登
    記、借名登記應予塗銷，系爭執行事件之強制執行程序應予
    撤銷云云，即均無所據。
六、綜上所述，上訴人依民法第242條、強制執行法第14條第2項
    規定，代位葉棋燐請求：㈠再確認系爭抵押權擔保債權總金
    額185萬元部分不存在；㈡再確認系爭民事裁定所載債權金額
    185萬元部分不存在；㈢余姿芳應將系爭抵押權登記予以塗銷
    ；㈣余姿芳應將系爭預告登記予以塗銷；㈤系爭執行事件之強
    制執行程序應予撤銷，均無理由，應予駁回。從而原審就此
    部分所為上訴人敗訴之判決，並無不合。上訴論旨指摘原判
    決此部分不當，求予廢棄改判，為無理由，應駁回其上訴。
七、本件事證已臻明確，兩造其餘之攻擊或防禦方法及所用之證
    據，經本院斟酌後，認為均不足以影響本判決之結果，爰不
    逐一論列，附此敘明。
八、據上論結，本件上訴為無理由，依民事訴訟法第463條、第 
    385條第1項前段、第449條第1項、第78條，判決如主文。
中　　華　　民　　國　　109 　年　　9 　　月　　29 　 日
                  民事第十一庭  
                        審判長法  官  李慈惠
                              法  官  謝永昌
                              法  官  趙雪瑛
正本係照原本作成。
如不服本判決，應於收受送達後20日內向本院提出上訴書狀，其
未表明上訴理由者，應於提出上訴後20日內向本院補提理由書狀
（均須按他造當事人之人數附繕本）上訴時應提出委任律師或具
有律師資格之人之委任狀；委任有律師資格者，另應附具律師資
格證書及釋明委任人與受任人有民事訴訟法第466條之1第1項但
書或第2項（詳附註）所定關係之釋明文書影本。如委任律師提
起上訴者，應一併繳納上訴審裁判費。
中　　華　　民　　國　　109 　年　　9 　　月　　29　　日
　　　　　　　　　　　　　    書記官  郭晋良
附註：
民事訴訟法第466條之1（第1項、第2項）：
對於第二審判決上訴，上訴人應委任律師為訴訟代理人。但上訴
人或其法定代理人具有律師資格者，不在此限。
上訴人之配偶、三親等內之血親、二親等內之姻親，或上訴人為
法人、中央或地方機關時，其所屬專任人員具有律師資格並經法
院認為適當者，亦得為第三審訴訟代理人。